【裁判字號】    95,上訴,1030
【裁判日期】    951025
【裁判案由】    殺人未遂
【裁判全文】
臺灣高等法院高雄分院刑事判決        95年度上訴字第1030號
上  訴  人  臺灣高雄地方法院檢察署檢察官
被      告  乙○○
                    現另案羈押在臺灣高雄看守所
            丙○○（原名李國棟）
            丁○○
                    現另案在臺灣高雄監獄執行中
共      同  黃小舫律師
指定辯護人
上列上訴人因被告等殺人未遂案件，不服臺灣高雄地方法院94年
度訴字第295號中華民國95年5月5日第一審判決（起訴案號：臺
灣高雄地方法院檢察署93年度偵字第10069號），提起上訴，本
院判決如下：
    主  文
上訴駁回。
    事  實
一、甲○○係王怡心之弟，蔡易達係甲○○配偶之兄長，劉炯男
    則係甲○○之友人，於民國93年3 月18日凌晨1 、2 時許，
    甲○○、王怡心、蔡易達、劉炯男一同至高雄市新興區○○○路65號之「享溫馨KTV」唱歌，迄於同日上午4時30分許結
    束準備離去。適先步出「享溫馨KTV」門口之蔡易達，在該
    處遇見友人丙○○及與丙○○同行之多名真實姓名、年籍均
    不詳之成年人，蔡易達因而上前與丙○○談話、打招呼，嗣
    甲○○步出「享溫馨KTV」門口時，見丙○○及其同行之人
    將蔡易達圍住，誤認渠等欲對蔡易達不利，乃上前質問丙○○發生何事，因而引起丙○○之不滿，在甲○○聽聞蔡易達
    解釋後並向「享溫馨KTV 」旁之「7-11」便利商店門口走去
    之際，丙○○即與其同行之人中多位真實姓名、年籍均不詳
    之成年男子共同基於傷害之犯意聯絡，一同快步走向甲○○
    而共同徒手對其毆打，其中並有一名真實姓名、年籍均不詳
    之成年男子，竟昇高原先傷害犯意而單獨基於殺人之犯意，
    自其身上取出某不明之刀械，對甲○○之胸部、腹部等身體
    重要部位猛砍刺，致甲○○因此受有右下胸2 處撕裂傷1.5
    ×2 公分、2 ×2 公分、右腹部撕裂傷2 ×2 公分、左下肢
    前側撕裂傷2 ×2 ×2 公分、右背部側撕裂傷2 ×1 ×1 公
    分、左臀部2 處撕裂傷2 ×2 公分、3 ×3 ×2 公分、右臀
    部撕裂傷2 ×1 ×1 公分、左手肘撕裂傷7 ×2 ×2 公分、
    後腹腔穿刺傷併出血、膀胱穿刺傷併出血等傷害，終至全身
    出血而不支倒地，王怡心見狀乃高喊「警察來了」等語，丙○○及該等真實姓名、年籍不詳之成年男子多人始離去現場
    。嗣王怡心等人乃緊急將甲○○送醫急救，甲○○始倖免於
    難，並經警調閱上開「享溫馨KTV 」及「7-11」便利商店旁
    之監視錄影，因而循線查悉上情。
二、案經甲○○訴由高雄市政府警察局新興分局移送臺灣高雄地
    方法院檢察署檢察官偵查起訴。
    理  由
壹、程序方面：
一、按被告以外之人於檢察事務官、司法警察官或司法警察調查
    中所為之陳述，與審判中不符時，其先前之陳述具有較可信
    之特別情況，且為證明犯罪事實存否所必要者，得為證據，
    刑事訴訟法第159條之2定有明文。是依本條規定，被告以外
    之人於檢察事務官、司法警察（官）調查時所為之陳述，屬
    傳聞證據，依同法第159 條第1 項規定，本無證據能力，必
    具備「可信性」及「必要性」二要件，始例外得適用上開第
    159 條之2 規定，認有證據能力，而得採為證據。此之「必
    要性」要件，必須該陳述之重要待證事實部分，與審判中之
    陳述有所不符，包括審判中改稱忘記、不知道等雖非完全相
    異，但實質內容已有不符者在內，且該審判外之陳述，必為
    證明犯罪之待證事實存在或不存在所不可或缺，二者兼備，
    始足當之。故此所謂「為證明犯罪事實存否所必要者」，既
    必須達不可或缺之程度，自係指就具體個案案情及相關卷證
    判斷，為發現實質真實目的，認為除該項審判外之陳述外，
    已無從再就同一供述者取得與其上開審判外陳述相同供述內
    容，倘以其他證據代替，亦無從達到同一目的之情形而言（
    最高法院95年度台上字第4414號判決意旨參照）。本案告訴
    人甲○○、證人王怡心、蔡易達、劉炯男於警詢中之陳述，
    為被告以外之人於審判外之言詞陳述，且經被告及渠等之共
    同辯護人主張其係審判外陳述無證據能力，查上開被告以外
    之人之警詢筆錄，與其等於原審審理中到庭具結所證之內容
    ，其中關於被告乙○○、丁○○是否參與行兇，以及是否持
    刀行兇一節並不相符，但上開被告以外之人於偵訊時具結所
    證之內容則大致相符，兩造則對於上開被告以外之人於偵訊
    中之陳述，其證據能力並不爭執，故其等之警詢筆錄既有偵
    訊筆錄可得代替，警詢筆錄即非證明犯罪事實存否所必要，
    依上開說明，應無證據能力。
二、次按，證人依法應具結而未具結者，其證言不得作為證據，
    刑事訴訟法第158 條之3 固定有明文，而此一規定乃係基於
    所謂嚴格證明法則之要求，亦即法定之證據方法須經由法定
    之調查程序（證人之具結即屬法定調查程序）後，該項證據
    方能取得證據能力，然於刑事訴訟程序中，並非所有之事項
    均須適用嚴格證明法則，而僅係於認定犯罪事實及法律效果
    時，方有所謂嚴格證明法則之要求，故就適用自由證明法則
    之事項，證人未經具結之證詞，仍得採為認定犯罪事實以外
    之證據。本案告訴人甲○○於檢察官偵訊中所為之陳述，雖
    未經具結以擔保其證詞係據實陳述，且亦無依法不得令其具
    結之情形，然若以該陳述作為證明其他證據證明力之彈劾證
    據，要屬自由證明範圍，揆諸上開說明，應不受刑事訴訟法
    第158條之3規定之限制。
三、又按，被告以外之人於審判外之陳述，雖不符前4條之規定
    ，而經當事人於審判程序同意作為證據，法院審酌該言詞陳
    述或書面陳述作成時之情況，認為適當者，亦得為證據，刑
    事訴訟法第159條之5第1項定有明文。本件卷附之阮綜合醫
    院驗傷診斷書、93年6 月4 日阮醫教字第93248 號函，均係
    被告以外之人於審判外之書面陳述，而檢察官、被告丙○○
    、乙○○、丁○○及渠辯護人，就上開書面陳述未於原審及
    本院審理過程中聲明異議，並同意作為證據，本院復審酌前
    開書面陳述作成時之情況均屬正常，且與本案相關之待證事
    實具有關連性，認適當作為證據，依前開刑事訴訟法第159
    條之5 第1 項之規定，認上開書面陳述具有證據能力。
四、再按，被告以外之人於偵查中向檢察官所為之陳述，除顯有
    不可信之情況者外，得為證據，刑事訴訟法第159條之1第2
    項定有明文。本件證人王怡心、蔡易達、劉炯男於檢察官偵
    查中所為之證述內容，業經渠等具結擔保其證詞之真實性，
    且經原審及本院提示後，公訴人、被告丙○○、乙○○、丁○○及渠辯護人對其證據能力不爭執，是並無顯有不可信之
    情況，且與本案相關之待證事實具有關連性，依上開刑事訴
    訟法第159 條之1 第2 項規定，自應具有證據能力。
五、末按，刑事訴訟法上「證據排除原則」，係指將具有證據價
    值，或真實之證據因取得程序之違法，而予以排除之法則。
    而私人之錄音、錄影行為所取得之證據，應受刑法第315 條
    之1 與通訊保障及監察法之規範，私人違反此規範所取得之
    證據，固應予排除。惟依通訊保障及監察法第29條第3 款之
    規定「監察者為通訊之一方或已得通訊之一方事先同意，而
    非出於不法目的者，不罰」，通訊之一方非出於不法目的之
    錄音，因而取得之證據，即無證據排除原則之適用（最高法
    院92年度台上字第2677號判決意旨參照）。本案被告丙○○
    於案發後以私人電話與案發當日在場之證人蔡易達聯繫，業
    經通話之一方即被告丙○○予以錄音，錄音內容係確認案發
    當時被告丙○○有無參與本案犯行，且錄取錄音帶之目的係
    為保留證人蔡易達目睹案發過程之證據，要非出於不法之目
    的，並無任何竊聽或竊錄他人之行為，又證據排除之目的係
    在杜絕犯罪偵查機關之違法蒐證，而未及於私人之合法蒐證
    行為，故前開錄音取得之證據，應具有證據能力。
貳、實體方面：
（壹）、有罪部分：
一、訊據被告丙○○固不否認有於前揭時間至「享溫馨KTV 」及
    目睹告訴人與人發生糾紛並遭毆打、砍殺之事實，然矢口否
    認有何傷害犯行，辯稱：案發當日，伊在「享溫馨KTV 」碰
    到友人蔡易達，即與蔡易達在該處閒聊，嗣甲○○自「享溫
    馨KTV 」走出來，其好像有喝一些酒，誤以為伊與蔡易達在
    吵架，而蔡易達隨即就勸甲○○離開，伊則與蔡易達繼續閒
    聊，但甲○○離開時，仍然沿路叫罵，之後伊就看到一群伊
    不認識的人過去攻擊甲○○，伊見狀遂與蔡易達過去幫甲○○抵擋、排解糾紛，該等攻擊甲○○之人與伊並無關係，伊
    實無為本案犯行云云。經查：
(一)、前揭犯罪事實，業據告訴人於原審審理中證述：93年3月18
    日凌晨1、2時許，伊與王怡心、蔡易達、劉炯男等人至「享
    溫馨KTV」唱歌，唱完歌之後，蔡易達最先出「享溫馨KTV」
    ，而伊約於其後2、3分鐘出來，出來後看到蔡易達被一群人
    圍住，伊遂過去問蔡易達有沒有什麼事，蔡易達說沒有，伊
    就離去該處，過了約1分鐘後，伊轉頭看到一群人過來，最
    早衝過來的人是丙○○，嗣即有4、5個人開始打伊，伊因而
    受傷住院等語（見原審卷第143至145頁），核與證人王怡心
    於偵查中證述：案發當日唱完歌之後，蔡易達先行下樓，伊
    與甲○○在其後面出「享溫馨KTV」，此時看到蔡易達在與
    人談話，甲○○見狀上前詢問何事，蔡易達說沒事，伊與甲○○就要回家，嗣走到「享溫馨KTV」旁之超商前時，就有
    10幾個人衝過來，丙○○亦在其中，伊曾在旁勸阻其攻擊甲○○等語（見偵卷第22、23頁），及於原審審理中證述：案
    發當時，甲○○與他人發生衝突時，共有10餘人圍過來，其
    中1 個為丙○○，伊曾拉住丙○○阻擋其攻擊甲○○等語（
    見原審卷第115 至117 頁）；證人蔡易達於偵查中證述：案
    發當時伊唱完歌後先行下樓，看到友人丙○○，遂與其打招
    呼，當時有10幾個人跟丙○○在一起，嗣甲○○看見伊被圍
    起來，就上前問說「發生何事」，伊乃要甲○○先離去，之
    後丙○○就有與他人一同去攻擊甲○○之情等語（見偵卷第
    24 、25 頁、第58、59頁）；證人劉炯男於偵查中證述：案
    發當時，伊與甲○○從「享溫馨KTV 」出來時，看到蔡易達
    與一群人圍著說話，甲○○見狀上前問「發生何事」，蔡易
    達回說「打招呼」，並要甲○○先離去，伊與甲○○就先離
    去，嗣走到旁邊的超商時，甲○○就被一群人攻擊，其中之
    丙○○有出手打人等語（見偵卷第24頁），則告訴人及上開
    證人陳述被告丙○○有出手打告訴人之情節相符。此外，並
    有阮綜合醫院驗傷診斷書（見警卷第52頁）、案發現場監視
    錄影光碟及該錄影內容勘驗筆錄、翻拍相片（見警卷第69至
    71頁，原審卷第57、58頁、84頁）在卷可稽，則被告丙○○
    於前揭時、地，因上開糾紛而與告訴人發生衝突，嗣與其同
    夥一起攻擊告訴人，致告訴人受有前述傷害之事實，堪可認
    定。
(二)、被告丙○○雖以前詞辯稱：其無參與攻擊告訴人，而係上前
    幫忙抵擋、勸阻云云，然經原審法院勘驗案發現場監視錄影
    光碟結果，及依該監視錄影內容之翻拍相片顯示，告訴人自
    「享溫馨KTV 」走向前開超商時，係被告丙○○在最前面帶
    頭引領一群人向告訴人逼近（監視錄影畫面所顯示時間為上
    午4 時36分03秒），嗣該群人旋於5 秒鐘後即有開始攻擊告
    訴人之情形（監視錄影畫面所顯示時間為上午4 時36分08秒
    ），此有原審法院勘驗筆錄在卷可稽（見原審卷第84頁），
    且依警卷第70頁右方第三張、第71頁左方第一張翻拍相片所
    示，證人王怡心有上前阻擋被告丙○○繼續往告訴人方向前
    進之舉止（監視錄影畫面所顯示時間為上午4 時36分04、05
    秒），此亦有翻拍照片及前開勘驗筆錄在卷可憑，顯見被告
    丙○○有要加害告訴人之情，方會為證人王怡心所阻止，是
    依前開案發現場監視錄影內容及其翻拍相片所示情狀，可證
    被告丙○○辯稱：伊係看到甲○○遭攻擊後，才與蔡易達一
    同上前欲阻擋他人對甲○○之攻擊云云，顯無可採。復參以
    告訴人於案發當時遭致他人攻擊之時間，係與被告丙○○有
    所誤會後不久（依告訴人上開證述，約僅相隔1 分鐘之時間
    ），而被告丙○○於引領他人向告訴人逼近後，該等人旋即
    有攻擊告訴人之情，則衡以一般常情，若非被告丙○○與該
    等參與攻擊告訴人之人有共同傷害告訴人之犯意聯絡，該等
    人當無攻擊告訴人之動機，亦不至於會在如此短暫之時間內
    ，即有所默契地共同出手攻擊告訴人，是被告丙○○辯稱：
    伊與攻擊告訴人之人無任何關係，不可能與之共同攻擊告訴
    人云云，亦顯難採認。
(三)、至依被告丙○○所提出之其事後與證人蔡易達之電話錄音顯
    示，證人蔡易達雖於電話中向被告丙○○提及：「那天誰有
    拿東西誰沒有拿東西，我沒辦法去注意，所以說，你現在要
    我出來幫你們說你們誰有拿東西，誰沒有拿東西，如果我替
    你作證，那我和我妹就連親戚都不用作了」、「我跟你說，
    你就說出那天你有看到誰動手……，例如拿刀子、拿什麼東
    西的有誰，如果沒有講的情形下，因為你是事主，一定是針
    對你這來」、「因為是你引起的，你的朋友那邊拿東西的，
    一定知道誰有拿東西」、「你不說清楚，這些責任、後果一
    定是你要承擔的」、「問題是到時候你也要交那些人出來，
    如果你真的要沒事的話，也是要交那些人出來，那就看你怎
    麼去跟他們說啦」等語，此經原審法院當庭勘驗無誤，有勘
    驗筆錄在卷可稽（見原審院卷第69頁，內容與被告於偵查中
    所提出之譯文內容相符，見偵卷第68至71頁），而證人蔡易
    達亦肯認該錄音係其與被告丙○○間之對話（見原審院卷第
    151 頁），則告訴人及證人蔡易達似有以藉對被告丙○○提
    起告訴，而迫使被告丙○○將案發當時持刀砍殺告訴人之人
    供出之情，然細譯此等對話內容，被告丙○○及證人蔡易達
    對話之重點，在談論案發當時係何人持刀砍殺告訴人，但就
    被告丙○○有無參與攻擊告訴人乙節，則未為渠2 人所提及
    ，而本院認定之前揭犯罪事實，亦未認定被告丙○○持刀砍
    殺告訴人，是依此電話錄音內容，尚無從為被告丙○○未為
    本件傷害犯行之佐證，反益徵本件告訴人遭攻擊之緣由，確
    係因被告丙○○與告訴人間存有糾紛所致。
(四)、另證人即案發當時亦在案發現場之被告丙○○友人孫仲宏於
    警詢中陳述：案發當天，伊與丙○○要離開「享溫馨KTV 」
    時，丙○○遇到1 位友人，遂與該人談話，嗣該人之友人在
    旁神情恍惚、語無倫次，並對丙○○大聲說話，丙○○之該
    名友人見狀遂將之拉到旁邊超商，之後伊聽到超商前有人在
    爭吵，丙○○及其友人就跑過去，此時伊看到方才該語無倫
    次之人遭人毆打，現場並有人持刀殺他，丙○○及其友人乃
    上前阻止、勸架，不久該等打人之人就離去現場云云（見警
    卷第21至26頁），依其陳述內容，被告丙○○並無參與攻擊
    告訴人之情，然孫仲宏上開陳述係指稱：告訴人對丙○○大
    聲說話時，蔡易達將告訴人拉到旁邊超商云云，但如前所述
    ，依上開證人及勘驗監視錄影內容所示：係蔡易達要告訴人
    先離去，告訴人乃往超商方向走去欲離開，告訴人走到超商
    前時，遭一群人攻擊，方為實情，則孫仲宏上開陳述之情節
    ，非但與告訴人、證人王怡心、蔡易達、劉炯男上開陳述存
    有歧異，亦與前開監視錄影內容及翻拍相片所呈現之情景不
    相符合，故其陳述尚非能採信，而無從為有利於被告丙○○
    之認定。
(五)、綜上所述，被告丙○○前開辯詞，均無足採，本件事證明確
    ，被告丙○○上揭傷害犯行，洵堪認定。
二、核被告丙○○所為，係犯刑法第277 條第1 項之傷害罪。公
    訴意旨認被告丙○○所為係犯刑法第271 條第2 項、第1 項
    之殺人未遂罪，尚有未洽（此部分詳後述），惟其起訴之社
    會基本事實相同，爰依法變更起訴法條，併予敘明。被告丙○○與該等參與傷害告訴人之多位真實姓名、年籍均不詳之
    成年男子，有犯意聯絡及行為分擔，為共同正犯。
三、公訴意旨雖以：被告丙○○於前開與告訴人之糾紛中，係手
    持西瓜刀，而與被告乙○○、丁○○及該等多位姓名年籍不
    詳之成年男子共同基於殺人之犯意連絡，對告訴人之胸部、
    腹部等重要部位猛砍，致告訴人受有前揭傷害，因認被告丙○○所為，應依刑法第271 條第2 項、第1 項之殺人未遂罪
    處斷，並以告訴人、證人王怡心、蔡易達、劉炯男之陳述內
    容為據。經查：
(一)、告訴人雖於原審審理中證述：丙○○於攻擊伊時，手上有持
    1 把約10公分之小刀插伊身上許多部位云云（見原審卷第
    146 頁），然其於警詢時係陳述：案發當時係由丙○○帶頭
    ，其手持西瓜刀往伊肚子和胸部猛砍，並說「給你死」云云
    （見警卷第15至21頁），而於偵訊中則陳述：丙○○持西瓜
    刀砍殺伊的手腳云云（見偵卷第31至33頁），是告訴人就被
    告丙○○於案發當時究係手持何種刀械、砍殺其身上何部位
    等節，先後所述顯有差異；另證人王怡心於原審審理中雖證
    述：案發當時，有3 個人手上有拿刀，其中1 個拿刀之人為
    丙○○，當時丙○○係持1 支長約1 個手臂之西瓜刀，伊見
    到丙○○持刀砍到甲○○的背部之後，就拉住丙○○並一直
    在與其搶刀云云（見原審卷第115 至116 頁），然其於警詢
    中係陳述：案發當時係由丙○○帶頭，其手持西瓜刀往甲○○肚子和胸部猛砍，並說「讓他死」云云（見警卷第27至33
    頁），而於偵訊中則證述：案發時，丙○○手持西瓜刀，伊
    曾在旁勸阻其砍殺甲○○，但其仍趁甲○○遭人壓在地上時
    ，砍殺甲○○之腳等多處部位云云（見偵卷第22、23頁），
    是其就被告丙○○究持刀砍殺告訴人身上何處乙節，先後所
    述顯有歧異，且其關於被告丙○○所持刀械為何乙節，亦與
    告訴人上開於原審審理中所陳相異；至證人蔡易達雖於偵訊
    中證述：案發當時，丙○○持西瓜刀揮砍甲○○左手並刺傷
    其身體云云（見偵卷第24、25頁、第58、59頁），然其於原
    審審理中則證述：伊只看到丙○○先動手，其手上拿著東西
    刺向被害人，該東西疑似刀子云云（見原審卷第151 頁），
    其就被告丙○○於案發當日是否手持西瓜刀乙節，先後所述
    已有不一，復參以其上開與被告丙○○之電話錄音內容顯示
    ，其於案發當日，並未注意到是何人持刀砍殺告訴人。雖證
    人蔡易達稱該電話錄音內容，僅係其在敷衍被告丙○○之情
    形下所為，然經原審勘驗該電話錄音內容所示，其非僅單純
    就被告丙○○之問話為簡短之答覆，尚有積極要求被告丙○○供出持刀砍殺告訴人之人情形，是其謂該等對話僅係敷衍
    之詞云云，要難採信。據上，益徵其上開於偵、審程序中之
    證詞難以遽信；又證人劉炯男於警詢中雖陳述：案發當時，
    丙○○有持刀殺害甲○○云云（見警卷第39至43頁），然此
    部分應無證據能力，業如上述，況其嗣於偵訊中已證述：案
    發當時伊有看到1 支小刀，但何人持刀及揮刀伊不敢確定等
    語（見偵卷第24頁），自難以其警詢中之陳述，為認定被告
    丙○○有持刀砍殺告訴人之事實。綜上，告訴人、證人王怡
    心、蔡易達、劉炯男前開證述，已有上述先後不一、互相矛
    盾及不可採信之處，再佐以本案監視錄影內容及翻拍相片所
    示，案發當時有1 名並非被告丙○○之真實姓名、年籍不詳
    之男子（即警卷第70頁下方2 張相片所示著白色短袖上衣、
    黑色長褲之人）有拔刀追向告訴人之情形，此有上開監視錄
    影內容勘驗筆錄及翻拍照片附卷可證，而告訴人就醫之阮綜
    合醫院復無法判斷告訴人之傷勢究係為單一或多數利器所造
    成，亦有該院93年6 月4 日阮醫教字第93248 號函附卷可稽
    （見偵卷第16頁），則案發當時持刀砍殺告訴人之人，是否
    除上開不詳男子外，尚有他人？亦非無疑；此外，依本案監
    視錄影內容及翻拍相片顯示，全部攝錄過程中並未見被告丙○○有持刀械或任何器物情形，亦未發現其身上有藏帶刀械
    之異狀，此亦有上開勘驗筆錄及翻拍照片足證，是尚難遽認
    被告丙○○有持刀械砍殺告訴人之情。
(二)、本案被告丙○○與告訴人發生誤會至告訴人開始遭人攻擊時
    ，所經過之時間甚短，業如上述，而前述監視錄影內容及翻
    拍相片所示持刀追砍告訴人之人，其刀械本係藏放在所著之
    衣物內，係於追向告訴人過程中之當日上午4 時36分08 秒
    方突然拔出刀械，此有上開勘驗筆錄及翻拍照片可稽（照片
    見警卷第70、71頁，原審卷第57頁），則被告丙○○與告訴
    人既係突然發生口角衝突，而非事前有仇怨而預謀，且於口
    角衝突後立即發生追打告訴人之情況，以此等情狀，被告丙○○是否能與持刀械之人謀議殺害告訴人，又是否知悉該人
    身上有藏放刀械？若即令其知悉，其是否知悉該人會以該刀
    械砍殺告訴人？卷內均無任何證據可資佐證，自難認定被告
    丙○○與該名不詳男子有共同殺害告訴人之犯意聯絡。
(三)、綜上，公訴人認被告丙○○涉嫌前揭殺人未遂犯行所憑之證
    據，尚未達於通常一般之人均不致有所懷疑，而得確信其為
    真實之程度，因之，被告丙○○被訴殺人未遂之事實，即屬
    不能證明，附此敘明。
四、原審就被告丙○○部分，適用刑法第277條第1項、修正前刑
    法第28條，第41條第1項前段、罰金罰鍰提高標準條例第1條
    前段、刪除前第2 條規定，並審酌被告丙○○僅因細故與告
    訴人發生誤會，竟率然夥同他人出手毆打告訴人，所為實欠
    缺法治觀念，且迄今未與告訴人達成和解，對告訴人為合理
    之賠償，並於犯後飾詞否認犯行，態度難認良好等一切情狀
    ，量處有期徒刑5 月，並諭知易科罰金之折算標準，經核原
    判決認事用法並無不合，量刑亦屬適當，檢察官上訴仍執前
    詞，而認被告丙○○係犯殺人未遂罪嫌，因而指摘原判決不
    當，為無理由，應予駁回。
五、又被告丙○○於行為後，刑法已於94年2 月2 日修正公布，
    於95年7 月1 日施行，新修正之刑法第41條易科罰金之折算
    標準修正為以新臺幣1 千元、2 千元、3 千元折算1 日，較
    修正前舊法之銀元3 百元折合新臺幣9 百元折算1 日為重，
    修正後之法律處罰較重，依刑法第2 條第1 項前段從舊從輕
    之規定，應適用有利於被告丙○○之修正前刑法第41條易科
    罰金之折算標準處罰。另刑法第28條共同正犯之規定，亦有
    修正，但本案不論依修正前或修正後之規定，均構成共同正
    犯，自不生有利不利被告而比較適用之問題，依刑法第2 條
    第1 項前段規定，應適用修正前第28條規定，併此敘明。又
    行為後法律有變更者，依修正前刑法第2 條第1 項規定，以
    適用裁判時法為原則，如行為時法有利於行為人，則例外適
    用行為時法；依修正後刑法第2 條第1 項規定，以適用行為
    時法為原則，惟如裁判時法有利於行為人，則例外的適用裁
    判時法。以往實務見解，認原判決未及比較適用新舊法時，
    上訴後，雖比較結果以舊法有利於行為人，而原判決別無其
    他撤銷事由，仍應由本院以此為由撤銷改判。惟修正後之規
    定係以適用行為時法為原則，因此原判決雖未及比較適用，
    然上訴本院後，經比較新舊法，行為後之法律並非較有利於
    行為人，仍應適用行為時法，則原判決適用行為時法即無不
    當，此部分自不構成撤銷之事由，附此敘明。
（貳）、無罪部分：
一、公訴意旨另以：被告乙○○、丁○○2 人，於前開告訴人與
    被告丙○○之糾紛中，與被告丙○○及其他多位姓名、年籍
    不詳之成年男子，共同基於殺人之犯意聯絡，持身上預藏之
    西瓜刀、棍棒等刀械，在蔡易達、王怡心、劉炯男等人面前
    ，對告訴人之胸部、腹部等重要部位猛砍，致告訴人因而受
    有前揭傷害，因認被告乙○○、丁○○2 人涉犯刑法第271
    條第2 項、第1 項之殺人未遂罪嫌。
二、按犯罪事實應依證據認定之，無證據不得認定犯罪事實。不
    能證明被告犯罪或其行為不罰者，應諭知無罪之判決，刑事
    訴訟法第154條第2項及第301條第1項分別定有明文。次按，
    認定犯罪事實所憑之證據，雖不以直接證據為限，間接證據
    亦包括在內，然而無論直接證據或間接證據，其為訴訟上之
    證明，須於通常一般人均不致有所懷疑，而得確信其為真實
    之程度者，始得據為有罪之認定，倘其證明尚未達到此一程
    度，而有合理之懷疑存在時，即難遽採為不利被告之認定（
    最高法院76年台上字第4986號判例意旨參照）。又依刑事訴
    訟法第161條第1項規定，檢察官就被告犯罪事實，應負舉證
    責任，並指出證明之方法。因此，檢察官對於起訴之犯罪事
    實，應負提出證據及說服之實質舉證責任。倘其所提出之證
    據，不足為被告有罪之積極證明，或其指出證明之方法，無
    從說服法院以形成被告有罪之心證，基於無罪推定之原則，
    自應為被告無罪判決之諭知（最高法院92年台上字第128號
    判例意旨參照）。末按，告訴人之告訴係以使被告受刑事訴
    追為目的，是其陳述是否與事實相符，仍應調查其他證據以
    資審認（最高法院52年台上字第1300號判例意旨參照）。
三、公訴人認被告乙○○、丁○○2 人涉有前開罪嫌，無非係以
    告訴人、證人王怡心、蔡易達、劉炯男等人之陳述，及上開
    超商監視錄影翻拍相片、阮綜合醫院驗傷診斷書為論罪依據
    。然訊據被告乙○○、丁○○2 人則均堅詞否認有何殺人未
    遂犯行，被告乙○○辯稱：案發當時，伊雖有在案發現場之
    超商前看到他人打架，但打架之人伊均不認識，故伊並無參
    與等語；被告丁○○辯稱：案發當晚，伊從「享溫馨KTV 」
    往超商走去時，看到有一群人打架，但那些人伊均不認識，
    而伊並無參與攻擊告訴人之行為等語。
四、經查：
(一)、告訴人初於警詢中陳述：案發當時，丁○○手持匕首向伊肚
    子和胸部猛刺，而乙○○則持小刀殺伊背部云云（見警卷第
    15至21頁）；於偵查中陳述：案發當時，丁○○持瑞士刀刺
    伊胸部，乙○○則持刀砍殺伊背部云云（見偵卷第31至33頁
    ）；然於原審審理中則證述：案發時，乙○○、丁○○均有
    毆打伊，但渠2 人有無拿刀伊則不清楚，而其原本不認識渠
    2 人，是員警拿口卡片給伊指認時，伊才知道渠2 人，而員
    警之所以知道要拿渠2 人口卡片給伊指認，是因為伊表弟王
    尚宜至警局觀看監視錄影畫面有看到渠2 人，但王尚宜於案
    發當日並未到案發現場，又經伊、王怡心、蔡易達、劉炯男
    、王尚宜觀看監視錄影畫面結果，除丙○○、乙○○、丁○○3 人外，該群人中之其他人並無伊等人所認識之人云云（
    見原審卷第143 至150 頁）。
(二)、證人王怡心於警詢中陳述：案發當時，丁○○手持匕首向甲○○肚子和胸部猛刺，而乙○○則持小刀殺甲○○背部云云
    （見警卷第27至33頁）；於偵查中證述：案發當時，丁○○
    有持匕首揮舞之動作，只是沒見到他砍殺甲○○身上何處，
    另有一名持短刀之男子，伊則未看清楚是何人云云（見偵卷
    第22、23頁），而於另次偵查中證述：丁○○有動手打甲○○，但有無拿刀伊並不記得云云（見偵卷第57頁）；嗣於原
    審法院審理中證述：案發當時，伊未見到乙○○及丁○○2
    人有持刀，且不知道渠2人有無出手打甲○○，先前會指認
    渠2人有參與攻擊甲○○，是因為在監視錄影光碟中有看到
    渠2人，且渠2人是王尚宜在監視錄影畫面中看出來的等語（
    見原審卷第115至117頁）。
(三)、證人蔡易達於警詢中陳述：案發當時，丁○○、乙○○均有
    持刀械殺害甲○○云云（見警卷第34至38頁）；於偵查中證
    述：案發當時，丁○○持瑞士刀（小刀）刺甲○○之胸部，
    而乙○○亦有動手，伊不知道其有無持刀，但其手上有東西
    云云（見偵卷第24、25頁、第58、59頁）。
(四)、證人劉炯男於警詢中陳述：案發當時，丁○○、乙○○均有
    持刀械殺害甲○○云云（見警卷第39至43頁）；於偵查中係
    證述：案發當時伊有看到1 支小刀，但何人持刀及揮刀伊不
    敢確定，而丁○○、乙○○均有出手打人云云（見偵卷第24
    頁）；然於原審審理中則證述：在本件案發之前，伊並未見
    過乙○○及丁○○，而案發之時，伊雖有看到有人持刀砍殺
    甲○○，但不知道該人為何人，又伊先前之所以會指認乙○○、丁○○有出手打甲○○，係因伊去製作警詢筆錄時，甲○○之表弟王尚宜有一同前去並觀看監視錄影光碟，而聽到
    王尚宜說錄影畫面中有乙○○、丁○○2 人所致，並非伊本
    身指認出渠2 人等語（見原審卷第112 至114 頁）。
(五)、由告訴人及證人王怡心、蔡易達、劉炯男前開陳述內容可知
    ，渠等就被告乙○○、丁○○於案發當時究竟有無持刀械、
    係砍殺告訴人身上何部位等情，非但各自先後陳述不一，且
    相互間亦存有矛盾之處，而證人王怡心、劉炯男並於原審審
    理中明白證述無法確認被告乙○○、丁○○2 人有無參與攻
    擊告訴人，復參以渠等事後觀看監視錄影光碟內容時，所能
    認識案發時之在場人，僅有被告乙○○、丁○○及另一被告
    丙○○，則渠等先前謂被告乙○○、丁○○有持刀砍殺告訴
    人云云，是否係因此緣故下所產生記憶上之不當連結，實非
    無疑，是尚難以渠等前開不利於被告乙○○、丁○○之陳述
    ，即為不利於被告2 人之認定。
(六)、另依本案監視錄影光碟內容及翻拍相片所示，被告乙○○、
    丁○○2人雖均有往上開超商前進之情，然前揭畫面均未攝
    錄到渠2人有攻擊告訴人之動作，其中檢察事務官勘驗監視
    錄影而於所翻拍之照片中所指被告乙○○之人，在告訴人開
    始遭人攻擊前，已走在告訴人前，告訴人係遭人自後方攻擊
    時，被告乙○○始回身觀看，且其時係手插口袋站在一旁，
    並因告訴人遭受攻擊而往後退時，其因遭碰撞而伸左手阻擋
    （見警卷第69頁左方第1張相片、原審卷第58頁下方相片）
    ；而警方於所翻拍之照片中所指被告丁○○之人，於其時，
    則還未到達告訴人開始遭攻擊之地點，且於王怡心上前阻止
    被告丙○○時，其仍在後方漫步，並無追打之舉動（見警卷
    第71頁上方2張相片），復參以本件糾紛非因渠2人與告訴人
    間有誤會所生，渠2人並無參與攻擊告訴人之殺人或傷害犯
    意聯絡之動機，自難遽認渠2人有參與本案犯行。
五、綜上所述，公訴人認被告乙○○、丁○○2 人涉嫌前揭犯行
    所憑之證據，尚未達於通常一般之人均不致有所懷疑，而得
    確信其為真實之程度，參諸前引法條及判例、判決意旨之說
    明，即難據公訴人所指而為被告乙○○、丁○○2 人不利之
    認定。此外，復查無其他積極之證據，足資認定被告乙○○
    、丁○○2 人有何上開犯行，自屬不能證明被告乙○○、丁○○2 人犯罪，依首開說明，自應為被告乙○○、丁○○2
    人無罪之諭知。
六、原審就被告乙○○、丁○○2 人部分，以不能證明被告犯罪
    ，而為被告2 人無罪之諭知，核無違誤；檢察官上訴仍執前
    詞，而認被告乙○○、丁○○2 人係與被告丙○○共犯殺人
    未遂罪嫌，或被告乙○○、丁○○2 人至少與被告丙○○有
    共同傷害之犯意聯絡而共犯傷害罪嫌，因而指摘原判決不當
    ，惟原審判決已詳為說明告訴人甲○○、證人王怡心、蔡易
    達及劉炯男所為不利於被告陳述部分之瑕疵及之不可採之理
    由，因認檢察官此部分之上訴，亦無理由，應予駁回。
據上論斷，應依刑事訴訟法第368 條，判決如主文。
本案經檢察官沈紹嘉到庭執行職務。
中    華    民    國    95    年    10    月    25    日
                  刑事第七庭    審判長法  官   莊飛宗
                                      法  官   孫啟強
                                      法  官   邱明弘
以上正本證明與原本無異。
本判決被告不得上訴。
檢察官如不服本判決應於收受本判決後10日內向本院提出上訴書
狀，其未敘述上訴理由者，並得於提起上訴後10日內向本院補提
理由書狀（均須按他造當事人之人數附繕本）「切勿逕送上級法
院」。
中    華    民    國    95    年    10    月    26    日
                                     書記官  黃玉珠


司法院資訊處製作；財團法人民間司法改革基金會備份。
